ACORDAO-COMPLETO-2547307

ACÓRDÃO 5002/2022 ATA 31/2022 - SEGUNDA CÂMARA

VISTOS, relatados e discutidos estes autos de tomada de contas especial instaurada pelo Fundo Nacional de Desenvolvimento da Educação (FNDE) em desfavor, originariamente, de Luís Mendes Ferreira, como então prefeito de Coroatá - MA (gestão: 2009-2012) , diante da não comprovação da boa e regular aplicação dos recursos federais repassados no âmbito do Termo de Compromisso PAC-2 n.º 2311/2011 firmado com o aludido município sob o valor original de R$ 509.883,39 para a construção da respectiva quadra escolar poliesportiva, tendo a vigência do ajuste sido inicialmente estipulada para o período de 27/12/2011 a 19/6/2013, com a sucessiva prorrogação até 30/6/2015;
ACORDAM os Ministros do Tribunal de Contas da União, reunidos em Sessão da 2ª Câmara, ante as razões expostas pelo Relator, em:
9.1. declarar a revelia de Luís Mendes Ferreira, além da TERC Terraplenagem e Construções Ltda., nos termos do art. 12, § 3º, da Lei nº 8.443, de 1992;
9.2. julgar irregulares as contas de Luís Mendes Ferreira, além da TERC Terraplenagem e Construções Ltda., nos termos dos arts. 1º, I, 16, III, "b" e "c", com o § 2º, "b", e 19, caput, da Lei n.º 8.443, de 1992, para condená-los solidariamente ao pagamento do correspondente débito, com a fixação do prazo de 15 (quinze) dias contados da notificação, para comprovarem, perante o Tribunal, nos termos do art. 214, III, "a", do RITCU, o recolhimento da referida dívida em favor do Fundo Nacional de Desenvolvimento da Educação (FNDE) , com a atualização monetária e os juros de mora calculados desde as datas informadas até o efetivo recolhimento, na forma da legislação em vigor, sob as seguintes condições:
	Data da Ocorrência
	Valor Original (em R$) 
	Observação

	5/7/2012
	73.489,97
	-

	14/9/2012
	30.100,00
	-

	15/5/2013
	137,34
	já restituído

9.3. aplicar a multa prevista no art. 57 da Lei n.º 8.443, de 1992, em desfavor de Luís Mendes Ferreira, além da TERC Terraplenagem e Construções Ltda., sob o valor individual de R$ 30.000,00 (trinta mil reais) , fixando-lhes o prazo de 15 (quinze) dias, contados da notificação, para que comprovem, perante o Tribunal, nos termos do art. 214, III, "a", do RITCU, o recolhimento das referidas dívidas ao Tesouro Nacional, com a devida atualização monetária, na forma da legislação em vigor;
9.4. autorizar, caso requerido, nos termos do art. 26 da Lei n.º 8.443, de 1992, e do art. 217 do RITCU, o parcelamento das dívidas fixadas por este Acórdão em até 36 (trinta e seis) parcelas mensais e sucessivas, com a devida atualização monetária e os correspondentes acréscimos legais, esclarecendo aos responsáveis que a falta de pagamento de qualquer parcela importará no vencimento antecipado do saldo devedor, nos termos do art. 217, § 2º, do RITCU, sem prejuízo das demais medidas legais;
9.5. autorizar, desde logo, a cobrança judicial das dívidas fixadas por este Acórdão, nos termos do art. 28, inciso II, da Lei n.º 8.443, de 1992, diante do não atendimento às notificações; e
9.6. enviar a cópia do presente Acórdão, com o Relatório e a Proposta de Deliberação, à Procuradoria da República no Estado do Maranhão, nos termos do art. 16, § 3º, da Lei n.º 8.443, de 1992, para o ajuizamento das ações civis e penais cabíveis.

Tomada de Contas Especial instaurada pelo Fundo Nacional de Desenvolvimento da Educação (FNDE) em desfavor, originalmente, de Luís Mendes Ferreira como então prefeito de Coroatá  MA (gestão: 2009-2012), diante da não comprovação da boa e regular aplicação dos recursos federais repassados no âmbito do Termo de Compromisso PAC-2 n.º 2311/2011 firmado com o aludido município sob o valor original de R$ 509.883,39 em recursos federais para a construção de uma quadra escolar poliesportiva, tendo a vigência do ajuste sido inicialmente estipulada para o período de 27/12/2011 a 19/6/2013, com a sucessiva prorrogação até 30/6/2015.

Segunda Câmara

Município de Coroatá - MA.

3. Responsáveis: Luís Mendes Ferreira (CPF XXX.186.283-XX); e TERC Terraplenagem e Construções Ltda. (CNPJ 12.271.005/0001-38).

13.1. Ministros presentes: Bruno Dantas (Presidente), Augusto Nardes, Aroldo Cedraz e Antonio Anastasia.
13.2. Ministro-Substituto presente: André Luís de Carvalho (Relator).

ACORDAO-COMPLETO-2556465

Acórdão de Relação 6622/2022 - Segunda Câmara

Acórdão de Relação

ANDRÉ DE CARVALHO

Trata-se de tomada de contas especial instaurada pelo Fundo Nacional de Desenvolvimento da Educação (FNDE) em desfavor, originariamente, de Luís Mendes Ferreira, como então prefeito de Coroatá - MA (gestão: 2009-2012) , diante da não comprovação da boa e regular aplicação dos recursos federais repassados no âmbito do Termo de Compromisso PAC-2 n.º 2311/2011 firmado com o aludido município sob o valor original de R$ 509.883,39 para a construção da respectiva quadra escolar poliesportiva, tendo a vigência do ajuste sido inicialmente estipulada para o período de 27/12/2011 a 19/6/2013, com a sucessiva prorrogação até 30/6/2015.
2.	Após a análise final do feito, a Auditora Federal Phaedra Câmara da Motta lançou o seu parecer conclusivo à Peça 104, com a anuência dos dirigentes da Secex-TCE (Peças 105 e 106) , nos seguintes termos:
	" (...) HISTÓRICO
2.	Em 1/10/2020, com fundamento na IN/TCU 71/2012, alterada pela IN/TCU 76/2016 e DN/TCU 155/2016, o dirigente do Fundo Nacional de Desenvolvimento da Educação autorizou a instauração da tomada de contas especial (peça 1) . O processo foi registrado no sistema e-TCE com o número 2722/2020.
3.	O Termo de Compromisso 02311/2011 foi firmado no valor de R$ 509.883,39, sem contrapartida do convenente. Teve vigência de 26/1/2012 a 30/6/2015, com prazo para apresentação da prestação de contas em 13/8/2016. Os repasses efetivos da União totalizaram R$ 101.976,68 (peças 4 e 5) .
4.	A prestação de contas e complementações enviadas foram analisadas por meio dos documentos constantes nas peças 15, 16 e 17.
5.	 O fundamento para a instauração da Tomada de Contas Especial, conforme consignado na matriz de responsabilização elaborada pelo tomador de contas, foi a constatação da seguinte ocorrência: 
'Ausência de funcionalidade do objeto do termo de compromisso descrito como '19805 - PAC2 - Construção de Quadra Escolar Coberta 001 - Rua Principal, zona Rural - Quadra Escolar Coberta com Vestiário (R$509.883,39) ' sem aproveitamento útil da parcela executada, por motivo de inexecução parcial.'
6.	O responsável arrolado na fase interna foi devidamente comunicado e, diante da ausência de justificativas suficientes para elidir a irregularidade e da não devolução dos recursos, instaurou-se a tomada de contas especial.
7.	 No Relatório de TCE nº 414/2020 - DIREC/COTCE/CGAPC/DIFIN-FNDE/MEC (peça 71) , o tomador de contas concluiu que o prejuízo importaria no valor original de R$ 101.839,34, imputando-se a responsabilidade a Luís Mendes Ferreira, Prefeito do Município de Coroatá - MA no período de 1/1/2009 a 31/12/2012, na condição de gestor dos recursos.
8. Em 20/1/2021, a Controladoria-Geral da União emitiu o relatório de auditoria (peça 75) , em concordância com o relatório do tomador de contas. O certificado de auditoria e o parecer do dirigente do órgão de controle interno concluíram pela irregularidade das presentes contas (peças 76 e 77) .
9. Em 1/2/2021, o ministro responsável pela área atestou haver tomado conhecimento das conclusões contidas no relatório e certificado de auditoria, bem como do parecer conclusivo do dirigente do órgão de controle interno, manifestando-se pela irregularidade das contas, e determinou o encaminhamento do processo ao Tribunal de Contas da União (peça 78) .
ANÁLISE DOS PRESSUPOSTOS DE PROCEDIBILIDADE DA IN/TCU 71/2012
Avaliação de Viabilidade do Exercício do Contraditório e Ampla Defesa
10. Verifica-se que não houve o transcurso de mais de dez anos desde o fato gerador sem que tenha havido a notificação do responsável pela autoridade administrativa federal competente (art. 6º, inciso II, c/c art. 19 da IN/TCU 71/2012, modificada pela IN/TCU 76/2016) , uma vez que o fato gerador da irregularidade sancionada ocorreu em 29/1/2012, e o responsável foi notificado sobre a irregularidade pela autoridade administrativa competente conforme abaixo:
10.1. Luís Mendes Ferreira, por meio do ofício acostado à peça 60, recebido em 2/7/2018, conforme AR (peça 64) .
Valor de Constituição da TCE 	
11. Verifica-se, ainda, que o valor atualizado do débito apurado (sem juros) em 1/1/2017 é de R$ 142.917,03, portanto superior ao limite mínimo de R$ 100.000,00, na forma estabelecida conforme os arts. 6º, inciso I, e 19 da IN/TCU 71/2012, modificada pela IN/TCU 76/2016. 
OUTROS PROCESSOS/DÉBITOS NOS SISTEMAS DO TCU COM OS MESMOS RESPONSÁVEIS
12. Informa-se que foi encontrado processo no Tribunal com o mesmo responsável:
	Responsável
	Processos

	Luís Mendes Ferreira
	Processo 000.185/2008-9 - encerrado, Denúncia comunicando possíveis irregularidades no município de Coroatá/MA
Processo 017.491/2009-6 - encerrado, TCE da Prefeitura Municipal de Coroatá/MA
Processo 036.514/2011-0 - encerrado, TCE da Prefeitura Municipal de Coroatá/MA, em razão da execução parcial do objeto do Convênio nº 6000/2006
Processo 016.281/2014-4 - encerrado, Cobrança Executiva de débito originária do AC-6.128-32/2013-1C, referente ao TC Processo 036.514/2011-0
Processo 016.282/2014-0 - encerrado, Cobrança Executiva de multa originária do AC-6.128-32/2013-1C, referente ao TC Processo 036.514/2011-0
Processo 016.285/2014-0 - encerrado, Cobrança Executiva de débito originária do AC-6.128-32/2013-1C, referente ao TC Processo 036.514/2011-0
Processo 010.929/2015-0 - encerrado, Cobrança Executiva de débito originária do AC-6.293-37/2014-1C, referente ao TC Processo 017.491/2009-6
Processo 010.932/2015-1 - encerrado, Cobrança Executiva de débito originária do AC-6.293-37/2014-1C, referente ao TC Processo 017.491/2009-6
Processo 003.634/2017-5 - encerrado, Tomada de Contas Especial instaurada pela Diretoria Executiva do Fundo Nacional de Saúde/Ministério da Saúde, em razão do pagamento irregular de despesas com recursos do SIA/SUS e AIH, repassados ao Município de Coroatá/MA, na modalidade fundo a fundo, no exercício de 2012. (Proc. 25000.112048/2016-66) 
Processo 010.928/2015-4 - encerrado, Cobrança Executiva de multa originária do AC-6.293-37/2014-1C, referente ao TC Processo 017.491/2009-6
Processo 037.310/2018-6 - encerrado, Tomada de Contas Especial instaurada no âmbito da Secretaria Especial da Agricultura Familiar e Desenvolvimento Agrário - SEAD (Proc. nº 00001.002252/2018-09) 
Processo 025.479/2021-0 - aberto, TCE instaurada pela Superintendência Estadual da Funasa no Estado do Maranhão em razão de Omissão no dever de prestar contas, Termo de compromisso TC/PAC 1122/09, firmado com a Fundação Nacional de Saúde, Siafi/Siconv 662359, que teve como objeto Sistema de Abastecimento de Água para atender o Município de Coroatá/MA, no Programa de Aceleração do Crescimento-PAC/2009 (nº da TCE no sistema: 243/2021) 

13. A tomada de contas especial estava, assim, devidamente constituída e em condição de ser instruída.
EXAME TÉCNICO			 
14. Da análise dos documentos presentes nos autos, verificou-se que o Sr. Luís Mendes Ferreira, Prefeito Municipal de Coroatá - MA, na gestão 2009-2012, era a pessoa responsável pela gestão e execução dos recursos federais recebidos por meio do Termo de Compromisso 02311/2011, cuja vigência se deu no período de 26/1/2012 a 30/6/2015, tendo o prazo final para apresentação da prestação de contas expirado em 13/8/2016. 
15. Referida prestação de contas foi apresentada em 11/5/2017 (peça 18) , pelo Sr. Luís Mendes Ferreira Filho, filho do responsável, Prefeito do Município de Coroatá - MA nas gestões 2017-2020 e 2021-2024.
16. Consoante a Informação n° 19/2015/COMAP/CGIMP/DIGAP/FNDE (peça 15) , o ajuste foi firmado no valor de R$ 509.883,39, porém, foram repassados apenas R$ 101.976,68, o que corresponde a 20% do valor pactuado, tendo em vista que, em consulta ao SIMEC, Módulo de Monitoramento Obras 2.0, constava que a obra 'encontra-se em planejamento pelo proponente', com 0,00% de execução física, e, em consulta à conta bancária especifica, verificou-se que o saldo se encontrava zerado, constatando-se a incompatibilidade da execução física em relação à financeira.
17. Em 13/05/2013 (já na gestão seguinte à do responsável) , a Prefeitura Municipal de Coroatá/MA, por meio do Ofício n° 95/2013 - GABPREF, informou 'que não temos condições de dar prosseguimento ao objeto do Termo de Compromisso PAC - 202311/2011, para construção de uma Quadra Escolar Coberta com Vestiário sito à Rua Principal, Zona Rural - Povoado Macaúba - Coroatá, Maranhão' (peça 32) , e, por intermédio do Oficio n° 46/2014/PMC, encaminhou cópia das medidas judiciais tomadas, relatando que a gestão anterior ' (...) deu fim a toda documentação relativa ao Termo de Compromisso supra referido impossibilitando a continuidade do mesmo' (peças 29-30) .
18. Posteriormente, o município foi cientificado, por meio do Ofício n° 1761/2015-COMAP/CGIMP/DIGAP/FNDE/MEC (peça 57) , quanto às providências a serem adotadas pelo FNDE em razão das incompatibilidades e inconsistências detectadas na execução do Termo em questão, tendo encaminhado, em resposta, o Ofício n° 126/2015 - PMC, ratificando a impossibilidade técnica, financeira e jurídica de dar continuidade a obra. Dessa forma, considerando a situação em que se encontrava a execução do Termo e tendo em vista a manifestação da Prefeitura Municipal de Coroatá/MA, foi sugerida a rescisão do referido Termo de Compromisso e a instauração do processo de tomada de contas especial.
19. Na sequência, foi elaborado o Parecer Técnico de Execução Física de Objeto Pactuado, datado de 22/12/2016 (peça 17) , por meio do qual a área técnica do FNDE reprovou totalmente as contas sob o aspecto físico, em razão de divergências de serviços, quantitativas, qualitativas ou técnicas apuradas (obra inacabada) .
20. Consoante o Parecer Conclusivo nº 250/2018/DIESP/COAPC/CGAPC/DIFIN (peça 50) , no quadro 'Documentos de Despesas', foram preenchidos os dados com as notas fiscais relacionadas à execução do Termo de Compromisso, evidenciando que o valor total repassado - R$ 101.976,68 - foi utilizado para o pagamento das notas fiscais emitidas pela empresa contratada, a TERC Terraplenagem e Construções Ltda. - ME, como segue abaixo:
	Fornecedor/Executor
	Tipo de Documento
	Número do Documento
	Data da emissão documento 
	Valor total do Documento (R$) 
	Valor de apropriação
 (R$) 
	Retenção (R$) 

	TERC TERRAPLENAGEM E CONSTRUÇOES LTDA - ME
	Nota Fiscal Eletrônica
	182
	13/09/2012
	30.100,0
	30.100,00
	0,00

	TERC TERRAPLENAGEM E CONSTRUÇOES LTDA - ME
	Nota Fiscal Eletrônica
	148
	27/06/2012
	73.489,97
	73.489,97
	0,00

21. Desse modo, se o supracitado Parecer Técnico registra que, por um lado, tem-se uma obra inacabada e não licitada, com 0,00% de execução física, sendo que, por outro, pagou-se o valor total repassado - R$ 101.976,68, à TERC Terraplenagem e Construções Ltda. - ME, tornou-se forçoso concluir a existência de fortes indícios de que a empresa recebeu recursos públicos sem contraprestação de serviços correspondentes, havendo, portanto, indícios de pagamentos por serviços não prestados ou de superfaturamento que justificariam a responsabilização solidária da empresa contratada.
22. Registrou-se ainda que houve a devolução de saldo do Termo de Compromisso, no valor de R$ 137,34, realizado em 15/5/2013 consulta no SISGRU (peça 51) , o qual deve ser considerado como crédito quando da atualização dos valores devidos para restituição aos cofres públicos.
23. Na instrução inicial (peça 81) , analisando-se os documentos nos autos, concluiu-se pela necessidade de realização da citação solidária do responsável e da empresa contratada, nestes termos:
'a)	 Realizar a citação, com fundamento nos arts. 10, § 1º, e 12, incisos I e II, da Lei 8.443/1992 c/c o art. 202, incisos I e II, do RI/TCU, para que, no prazo de quinze dias, os responsáveis abaixo indicados, em decorrência das condutas praticadas, apresentem alegações de defesa e/ou recolham, aos cofres especificados, a quantia abaixo indicada, atualizada monetariamente a partir da respectiva data até o efetivo recolhimento, abatendo-se na oportunidade a quantia eventualmente ressarcida, na forma da legislação em vigor, que geraram a irregularidade demonstrada a seguir:
Débito relacionado solidariamente ao responsável Luís Mendes Ferreira (CPF: XXX.186.283-XX) , Prefeito de Coroatá - MA no período de 1/1/2009 a 31/12/2012, na condição de gestor dos recursos, e à empresa TERC Terraplenagem e Construções Ltda. - ME (CNPJ 12.271.005/0001-38) , na condição de contratada.
Irregularidade: ausência de funcionalidade do objeto do termo de compromisso descrito como '19805 - PAC2 - Construção de Quadra Escolar Coberta 001 - Rua Principal, zona Rural - Quadra Escolar Coberta com Vestiário (R$509.883,39) ' sem aproveitamento útil da parcela executada, por motivo de inexecução parcial.
Evidências da irregularidade: documentos técnicos presentes nas peças 17, 50, 60 e 64.
Normas infringidas: art. 66, do Decreto 93.872/1986; art. 60 da Portaria Interministerial MPOG/MF/CGU nº 127/2008; Portaria Interministerial MPOG/MF/CGU nº 127/2008; Portaria FNDE nº 513, de 28 de novembro de 2014; regras de análise financeira e técnica definidas na Portaria nº 413, de 2 de outubro de 2015; e termos do Instrumento pactuado, e demais normativos aplicáveis à espécie.
Cofre credor: Fundo Nacional de Desenvolvimento da Educação.
Valor atualizado do débito (sem juros) em 25/11/2021: R$ 180.110,37
Responsável 1: Luís Mendes Ferreira (CPF: XXX.186.283-XX) : 
Conduta: deixar de tomar as providências necessárias à conclusão de obra ou dos serviços pactuados objeto do instrumento em questão, restando imprestável a parcela executada (obra inacabada) .
Nexo de causalidade: A ausência das providências necessárias à conclusão de obra ou dos serviços pactuados objeto do instrumento em questão resultou na impossibilidade de aproveitamento da parcela executada, e, consequentemente, em prejuízo ao erário correspondente ao valor integral repassado.
Culpabilidade: não há excludentes de ilicitude, de culpabilidade e de punibilidade; é razoável supor que o responsável tinha consciência da ilicitude de sua conduta; era exigível conduta diversa da praticada, qual seja, tomar todas as providências necessárias à continuidade da execução do objeto do instrumento.
Responsável 2: TERC Terraplenagem e Construções Ltda. - ME (CNPJ 12.271.005/0001-38) : 
Conduta: receber recursos públicos sem contraprestação de serviços correspondentes.
			                    Nexo de causalidade: O recebimento de recursos públicos sem a contraprestação dos serviços correspondentes em prejuízo ao erário correspondente ao valor integral repassado.
Culpabilidade: não há excludentes de ilicitude, de culpabilidade e de punibilidade; é razoável supor que o responsável tinha consciência da ilicitude de sua conduta; era exigível conduta diversa da praticada, qual seja, tomar todas as providências necessárias à continuidade da execução do objeto do instrumento.
	Data de ocorrência
	Valor histórico (R$) 
	Identificador da parcela

	29/1/2012
	101.976,68
	D1

	15/5/2013
	137,34
	C1

b)	Informar aos responsáveis que, caso venha a ser condenado pelo Tribunal, os débitos ora apurados serão acrescidos de juros de mora, nos termos do § 1º do art. 202 do RI/TCU;
c)	Esclarecer aos responsáveis, em obediência ao art. 12, § 2º, da Lei 8.443/1992, e ao art. 12, inciso VI, da Resolução TCU 170/2004, que o recolhimento tempestivo do débito somente saneará o processo caso seja reconhecida a sua boa-fé e não se constate outra irregularidade nas contas; 
d)	Encaminhar cópia da presente instrução aos responsáveis, a fim de subsidiar a apresentação de suas alegações de defesa e/ou razões de justificativa;
e)	Esclarecer aos responsáveis, em obediência ao art. 12, § 3º, da Lei 8.443/1992, e ao art. 12, inciso VII, da Resolução TCU 170/2004, que o não atendimento à citação ou à audiência implicará revelia, para todos os efeitos, dando-se prosseguimento ao processo.'
24. Em cumprimento ao pronunciamento da Unidade (peça 83) , foi efetuada a citação dos responsáveis, como segue:
	Ofício
	Data de Recebimento do Ofício
	Nome do Recebedor do Ofício
	Observação
	Fim do Prazo para Defesa

	68589 e 68590/2021-TCU/Seproc (peças 88-89) , de 2/12/2021, ao Sr. Luís Mendes Ferreira
	21/1/2022, conforme AR às peças 91-92
	Luís Mendes Ferreira
	Ofícios recebidos no endereço do responsável, conforme pesquisas às peças 84-85
	8/2/2022

	68591/2021-TCU/Seproc (peça 87) , de 2/12/2021, à TERC Terraplenagem e Construções Ltda.
			AR devolvido como 'ausente' (peça 90) 
	
	8292/2022-TCU/Seproc (peça 94) , de 28/2/2022, à TERC Terraplenagem e Construções Ltda.
			AR devolvido como 'desconhecido' (peça 98) 
	
	8291/2022-TCU/Seproc (peça 95) , de 28/2/2022, à TERC Terraplenagem e Construções Ltda.
	21/3/2022, conforme AR à peça 97
	Francineide Ribeiro de Souza
	Ofício recebido no endereço da responsável, conforme pesquisas à peça 93
	8/4/2022

	8290/2022-TCU/Seproc (peça 96) , de 28/2/2022, à TERC Terraplenagem e Construções Ltda.
			AR devolvido como 'mudou-se' (peça 99) 
	
	Edital 0603/2022-TCU/Seproc, de 26/4/2022 (peça 101) 
			Edital publicado no DOU de 9/5/2022 (peça 102) 
	25/5/2022

25. Transcorrido o prazo regimental, os responsáveis permaneceram silentes, devendo ser considerados revéis, nos termos do art. 12, § 3º, da Lei 8.443/1992. 
Da validade das notificações
26. Preliminarmente, cumpre tecer breves considerações sobre a forma como são realizadas as comunicações processuais no TCU. A esse respeito, destacam-se o art. 179, do Regimento Interno do TCU (Resolução 155, de 4/12/2002) e o art. 4º, inciso III, § 1º, da Resolução TCU 170, de 30 de junho de 2004, in verbis:
'Art. 179. A citação, a audiência ou a notificação, bem como a comunicação de diligência, far se-ão:
I - mediante ciência da parte, efetivada por servidor designado, por meio eletrônico, fac-símile, telegrama ou qualquer outra forma, desde que fique confirmada inequivocamente a entrega da comunicação ao destinatário;
II - mediante carta registrada, com aviso de recebimento que comprove a entrega no endereço do destinatário;
III - por edital publicado no Diário Oficial da União, quando o seu destinatário não for localizado
 (...) 
Art. 3º As comunicações serão dirigidas ao responsável, ou ao interessado, ou ao dirigente de órgão ou entidade, ou ao representante legal ou ao procurador constituído nos autos, com poderes expressos no mandato para esse fim, por meio de:
I - correio eletrônico, fac-símile ou telegrama;
II - servidor designado;
III - carta registrada, com aviso de recebimento;
IV - edital publicado no Diário Oficial da União, quando o seu destinatário não for localizado, nas hipóteses em que seja necessário o exercício de defesa'.
Art. 4º. Consideram-se entregues as comunicações:
I - efetivadas conforme disposto nos incisos I e II do artigo anterior, mediante confirmação da ciência do destinatário;
II - realizadas na forma prevista no inciso III do artigo anterior, com o retorno do aviso de recebimento, entregue comprovadamente no endereço do destinatário;
III - na data de publicação do edital no Diário Oficial da União, quando realizadas na forma prevista no inciso IV do artigo anterior.
§ 1º O endereço do destinatário deverá ser previamente confirmado mediante consulta aos sistemas disponíveis ao Tribunal ou a outros meios de informação, a qual deverá ser juntada ao respectivo processo.
 (...) '
27. Portanto, temos que a validade da citação via postal não depende de que o aviso de recebimento seja assinado pelo próprio destinatário da comunicação, o que dispensa, no caso em tela, a entrega do AR em 'mãos próprias'. A exigência da norma é no sentido de o Tribunal verificar se a correspondência foi entregue no endereço correto, residindo aqui a necessidade de certeza inequívoca. 
28. Não é outra a orientação da jurisprudência do TCU, conforme se verifica dos julgados a seguir transcritos:
'São válidas as comunicações processuais entregues, mediante carta registrada, no endereço correto do responsável, não havendo necessidade de que o recebimento seja feito por ele próprio (Acórdão 3648/2013-TCU-Segunda Câmara, Relator Ministro JOSÉ JORGE) ;
É prescindível a entrega pessoal das comunicações pelo TCU, razão pela qual não há necessidade de que o aviso de recebimento seja assinado pelo próprio destinatário. Entregando se a correspondência no endereço correto do destinatário, presume-se o recebimento da citação. (Acórdão 1019/2008-TCU-Plenário, Relator Ministro BENJAMIN ZYMLER) ;
As comunicações do TCU, inclusive as citações, deverão ser realizadas mediante Aviso de Recebimento - AR, via Empresa Brasileira de Correios e Telégrafos, bastando para sua validade que se demonstre que a correspondência foi entregue no endereço correto. (Acórdão 1526/2007-TCU-Plenário, Relator Ministro AROLDO CEDRAZ) .'
29. A validade do critério de comunicação processual do TCU foi referendada pelo Supremo Tribunal Federal, nos termos do julgamento do MS-AGR 25.816/DF, por meio do qual se afirmou a desnecessidade da ciência pessoal do interessado, entendendo-se suficiente a comprovação da entrega do 'AR' no endereço do destinatário:
'EMENTA: AGRAVO REGIMENTAL. MANDADO DE SEGURANÇA. DESNECESSIDADE DE INTIMAÇÃO PESSOAL DAS DECISÕES DO TRIBUNAL DE CONTAS DA UNIÃO. ART. 179 DO REGIMENTO INTERNO DO TCU. INTIMAÇÃO DO ATO IMPUGNADO POR CARTA REGISTRADA, INICIADO O PRAZO DO ART. 18 DA LEI nº 1.533/51 DA DATA CONSTANTE DO AVISO DE RECEBIMENTO. DECADÊNCIA RECONHECIDA. AGRAVO IMPROVIDO.
O envio de carta registrada com aviso de recebimento está expressamente enumerado entre os meios de comunicação de que dispõe o Tribunal de Contas da União para proceder às suas intimações.
O inciso II do art. 179 do Regimento Interno do TCU é claro ao exigir apenas a comprovação da entrega no endereço do destinatário, bastando o aviso de recebimento simples.'
30. No caso vertente, os ofícios de citação do responsável Luís Mendes Ferreira foram encaminhados aos endereços constantes da base de dados da Receita Federal, conforme pesquisas às peças 84-85, e ali recebidos (peças 88-89 e 91-92) ; já o ofício de citação da empresa TERC Terraplenagem e Construções Ltda., foi encaminhado endereço constante da base de dados da Receita Federal, conforme pesquisa à peça 93, e ali recebido (peça 97) ; ao entretanto, transcorrido o prazo regimental, ambos os responsáveis permaneceram silentes.
30.1. Vale ressaltar que foi também expedido e publicado no DOU o edital de citação da referida empresa, conforme peças 101-102.
31. Apesar de regularmente citados, os responsáveis deixaram transcorrer in albis o prazo regimental que lhes foi concedido para apresentar alegações de defesa e/ou efetuar o recolhimento do débito, motivo pelo qual se impõe o reconhecimento da revelia de que trata o art. 12, § 3º, da Lei 8.443/1992.
32. Deve-se observar que, nos processos do TCU, a revelia não implica a presunção de que sejam verdadeiras todas as imputações levantadas contra os responsáveis, diferentemente do que ocorre no processo civil, em que o não comparecimento do réu aos autos leva à presunção da verdade dos fatos narrados pelo autor. Dessa forma, a avaliação da responsabilidade do agente não pode prescindir da prova existente no processo ou para ela carreada.
33. Assim, independentemente da revelia, a avaliação da responsabilidade do agente nos processos desta Corte não prescinde dos elementos existentes nos autos ou para ele carreados, uma vez que são regidos pelo princípio da verdade material (Acórdão 163/2015-TCU-Segunda Câmara, Relator Ministro ANDRÉ DE CARVALHO; 2.685/2015 - TCU - 2ª Câmara, Relator Ministro RAIMUNDO CARREIRO; 2.801/2015 - TCU - 1ª Câmara, Relator Ministro WALTON ALENCAR RODRIGUES; 4.340/2015 - TCU - 1ª Câmara, Relator Ministro WEDER DE OLIVEIRA e 5.537/2015 - TCU - 1ª Câmara, Relator Ministro WEDER DE OLIVEIRA) . 
34. Entretanto, cabe destacar que, nas fases anteriores desta TCE, um dos responsáveis, Sr. Luís Mendes Ferreira, também não se manifestou quanto à irregularidade que lhe foi imputada, mantendo-se omisso, conforme registrado no Relatório de TCE presente na peça 71; já a empresa responsabilizada solidariamente, TERC Terraplenagem e Construções Ltda., não fazia parte da relação processual nessa ocasião.
35. Adicionalmente, as irregularidades imputadas aos responsáveis estão claramente demonstradas nos autos, não sendo possível, nesta fase processual, o aproveitamento de qualquer análise de elementos em defesa do Sr. Luís Mendes Ferreira ou da TERC Terraplenagem e Construções Ltda.
Da análise da pretensão punitiva
36. O instituto da prescrição da pretensão de ressarcimento ao erário, com base em decisão de tribunal de contas, é tema que vem sendo recentemente debatido no meio jurídico, e, no tocante ao entendimento proferido pelo Supremo Tribunal Federal, no julgamento do RE 636.886 (tema 899) , cabe assinalar que a decisão do STF alcança tão somente a fase judicial de título extrajudicial, não atingindo os processos de controle externo em tramitação no TCU, conforme orientação sufragada pelo Acórdão 6589/2020-TCU-Segunda Câmara, da relatoria do Ministro Raimundo Carreiro.
37. Aliás, da ementa do julgado do STF constou que:
'A pretensão de ressarcimento ao erário em face de agentes públicos reconhecida em acórdão de Tribunal de Contas prescreve na forma da Lei 6.830/1980 (Lei de Execução Fiscal) '.
38. Portanto, até o trânsito em julgado do acórdão condenatório do TCU, permanece imprescritível a pretensão de ressarcimento ao erário decorrente da instauração da tomada de contas especial, conforme Enunciado da Súmula 282 do TCU ('As ações de ressarcimento movidas pelo Estado contra os agentes causadores de danos ao erário são imprescritíveis') .
39. Dessa forma, identificado danos ao erário, deve-se instaurar e julgar o processo de tomada de contas especial para responsabilizar seus agentes causadores, respeitando o direito ao contraditório e à ampla defesa, independentemente de quando ocorreram os atos impugnados.
40. Já a pretensão punitiva do TCU, conforme Acórdão 1441/2016-TCU-Plenário, que uniformizou a jurisprudência acerca dessa questão, subordina-se ao prazo geral de prescrição indicado no art. 205 do Código Civil, que é de 10 anos, contado da data de ocorrência da irregularidade sancionada, nos termos do art. 189 do Código Civil, sendo este prazo interrompido pelo ato que ordenar a citação, a audiência ou a oitiva do responsável. Conforme o mesmo Acórdão, a ocorrência desta espécie de prescrição será aferida, independentemente de alegação da parte, em cada processo no qual haja intenção de aplicação das sanções previstas na Lei 8.443/1992.
41. Considerando que o fato gerador do débito é a não comprovação da regular aplicação dos recursos repassados por meio do Termo de Compromisso 02311/2011, ante a ausência de funcionalidade do objeto pactuado, sem aproveitamento útil da parcela executada, por motivo de inexecução parcial, entende-se que o termo a quo para a contagem do prazo prescricional é a data da apresentação da prestação de contas, que se deu em 11/5/2017 (peça 18) . Sendo assim, em razão de não ter transcorrido mais de 10 anos entre esta data e a data do ato que ordenou a citação (2/12/2021 - peça 83) , constata-se que não ocorreu a prescrição da pretensão punitiva.
42. Em se tratando de processo em que a parte interessada não se manifestou acerca das irregularidades imputadas, não há elementos para que se possa efetivamente aferir e reconhecer a ocorrência de boa-fé na conduta do responsável, podendo este Tribunal, desde logo, proferir o julgamento de mérito pela irregularidade das contas, conforme nos termos dos §§ 2º e 6º do art. 202 do Regimento Interno do TCU (Acórdão 2064/2011-TCU-Primeira Câmara, Relator Ministro Ubiratan Aguiar; Acórdão 6182/2011-TCU-Primeira Câmara, Relator Ministro-Substituto Weder de Oliveira; Acórdão 4072/2010-TCU-Primeira Câmara, Relator Ministro Valmir Campelo; Acórdão 1189/2009-TCU-Primeira Câmara, Relator Ministro-Substituto Marcos Bemquerer; Acórdão 731/2008-TCU-Plenário, Relator Ministro Aroldo Cedraz) . 
43. Diante da revelia dos responsáveis e inexistindo nos autos elementos que permitam concluir pela ocorrência de boa-fé ou de outros excludentes de culpabilidade em suas condutas, propõe-se que suas contas sejam julgadas irregulares, condenando-os ao recolhimento do débito apurado e à aplicação da multa prevista no art. 57 da Lei 8.443/1992.
CONCLUSÃO
44. A partir dos elementos constantes dos autos, foi possível verificar que os recursos repassados, no âmbito do Termo de Compromisso 02311/2011, deveriam ser integralmente gastos na gestão do Sr. Luís Mendes Ferreira, Prefeito Municipal de Coroatá - MA na gestão 2009-2012, tendo sido constatada a não comprovação da regular aplicação dos recursos repassados, ante a ausência de funcionalidade do objeto pactuado, sem aproveitamento útil da parcela executada, por motivo de inexecução parcial (itens 2 a 9) .
45.	Por outro lado, consoante o Parecer Conclusivo nº 250/2018/DIESP/COAPC/CGAPC-DIFIN (peça 50) , verificou-se que o valor total repassado, no montante de R$ 101.976,68, foi utilizado para o pagamento das notas fiscais emitidas pela empresa contratada, a TERC Terraplenagem e Construções Ltda. - ME.
46. Registrou-se ainda que houve a devolução de saldo do Termo de Compromisso, no valor de R$ 137,34, realizado em 15/5/2013 consulta no SISGRU (peça 51) , o qual deve ser considerado como crédito quando da atualização dos valores devidos para restituição aos cofres públicos.
47. Desse modo, propôs-se a realização da citação solidária do Sr. Luís Mendes Ferreira e da TERC Terraplenagem e Construções Ltda. - ME, para que apresentassem alegações de defesa quanto à irregularidade acima, apontada no Parecer Técnico de Execução Física de Objeto Financiado (Conveniado/Pactuado) - lnfraestrutura (peça 17) , e no Parecer Conclusivo nº 250/2018/DIESP-COAPC/CGAPC/DIFIN (peça 50) .
48. Citados por este Tribunal, conforme peças 88-89 e 91-92, e 101-102, e transcorrido o prazo regimental, os responsáveis permaneceram silentes, devendo ser considerados revéis, nos termos do art. 12, § 3º, da Lei 8.443/1992. 
49. Diante da revelia dos responsáveis e inexistindo nos autos elementos que permitam concluir pela ocorrência de boa-fé ou de outros excludentes de culpabilidade em suas condutas, propõe-se que suas contas sejam julgadas irregulares, condenando-os ao recolhimento do débito apurado e à aplicação da multa prevista no art. 57 da Lei 8.443/1992.
PROPOSTA DE ENCAMINHAMENTO
50. Diante do exposto, submetem-se os presentes autos à consideração superior, propondo-se: 
a)	considerar revéis, para todos os efeitos, o Sr. Luís Mendes Ferreira (CPF XXX.186.283-XX) , Prefeito Municipal de Coroatá - MA na gestão 2009-2012, e a empresa TERC Terraplenagem e Construções Ltda. - ME (CNPJ 12.271.005/0001-38) , dando-se prosseguimento ao processo, com fundamento no art. 12, § 3º da Lei nº 8.443/1992;
b)	julgar irregulares, nos termos arts. 1º, inciso I, 16, inciso III, alíneas 'b' e 'c', da Lei 8.443/1992 c/c os arts. 19 e 23, inciso III, da mesma Lei, e com os arts. 1º, inciso I, 209, I, 210 e 214, inciso III, do Regimento Interno, as contas do Sr. Luís Mendes Ferreira (CPF XXX.186.283-XX) e da empresa TERC Terraplenagem e Construções Ltda. - ME (CNPJ 12.271.005/0001-38) , condenando-os, solidariamente, ao pagamento da quantia a seguir especificada, atualizada monetariamente e acrescida dos juros de mora, calculados a partir da data discriminada até a efetiva quitação do débito, fixando-lhe o prazo de 15 (quinze) dias para que comprove, perante o Tribunal, o recolhimento da referida quantia aos cofres do Fundo Nacional de Desenvolvimento da Educação - FNDE, nos termos do art. 23, inciso III, alínea 'a', da citada Lei c/c o art. 214, inciso III, alínea 'a', do Regimento Interno, em razão da não comprovação da boa e regular aplicação dos recursos recebidos por conta do Termo de Compromisso 02311/2011, ante a ausência de funcionalidade do objeto pactuado, sem aproveitamento útil da parcela executada, por motivo de inexecução parcial:
	Data de ocorrência
	Valor histórico (R$) 

	29/1/2012
	101.976,68

	15/5/2013 (C) 
	137,34

c)	aplicar ao Sr. Luís Mendes Ferreira (CPF XXX.186.283-XX) a multa referida no art. 57 da Lei nº 8.443, de 1992, fixando-lhe o prazo de 15 (quinze) dias, a partir da notificação, para que comprove, perante o Tribunal, seu recolhimento aos cofres do Tesouro Nacional, atualizada monetariamente desde a data deste acórdão até a data do efetivo pagamento;
d)	aplicar à empresa TERC Terraplenagem e Construções Ltda. - ME (CNPJ 12.271.005/0001-38) a multa referida no art. 57 da Lei nº 8.443, de 1992, fixando-lhe o prazo de 15 (quinze) dias, a partir da notificação, para que comprove, perante o Tribunal, seu recolhimento aos cofres do Tesouro Nacional, atualizada monetariamente desde a data deste acórdão até a data do efetivo pagamento;
e)	autorizar, desde logo, a cobrança judicial das dívidas, nos termos do art. 28, inciso II, da multicitada Lei 8.443/1992, caso não atendida a notificação;
f)	autorizar também  desde logo, se requerido, com fundamento no art. 26, da Lei 8.443/1992, c/c o art. 217, do Regimento Interno do TCU, o parcelamento da dívida em até 36 (trinta e seis) parcelas, incidindo sobre cada parcela, corrigida monetariamente, os correspondentes legais, fixando-lhe o prazo de quinze dias, a contar do recebimento da notificação, para comprovar perante o Tribunal o recolhimento da primeira parcela, e de trinta dias, a contar da parcela anterior, para comprovar os recolhimentos das demais parcelas, devendo incidir sobre cada valor mensal, atualizado monetariamente, os juros de mora devidos, no caso do débito, na forma prevista na legislação em vigor, alertando a responsável de que a falta de comprovação do recolhimento de qualquer parcela implicará o vencimento antecipado do saldo devedor, nos termos do art. 26, parágrafo único, da Lei 8.443/1992, c/c o art. 217, §2º, do Regimento Interno deste Tribunal;
g)	enviar cópia do Acórdão a ser prolatado, bem como do Relatório e do Voto que o fundamentarem ao Chefe da Procuradoria-Geral da República no Maranhão, nos termos do § 3º do art. 16 da Lei 8.443/1992 c/c o § 7º do art. 209 do Regimento Interno do TCU, para adoção das medidas cabíveis, informando-lhe que o inteiro teor da deliberação pode ser consultado no endereço www.tcu.gov.br/acordaos;
h)	encaminhar cópia do Acórdão que vier a ser proferido ao Fundo Nacional de Desenvolvimento da Educação - FNDE, e aos responsáveis, para ciência, informando que a presente deliberação, acompanhada do Relatório e do Voto que a fundamenta, está disponível para a consulta no endereço www.tcu.gov.br/acordaos, além de esclarecer que, caso requerido, o TCU poderá fornecer sem custos as correspondentes cópias, de forma impressa."
3. 	Enfim, por intermédio do Exmo. Sr. Procurador Sérgio Ricardo Costa Caribé, o MPTCU anuiu à aludida proposta da unidade técnica, tendo consignado o seu parecer à Peça 107 nos seguintes termos:
" (...) 2. O tomador de contas concluiu pela existência de débito no valor de R$ 101.976,68, sob a responsabilidade do Sr. Luís Mendes Ferreira, prefeito entre 2009 e 2012, referente à inservibilidade da parcela de serviços executada (peça 71) .
3.	No âmbito deste Tribunal, incluiu-se a empresa TERC Terraplenagem e Construção Ltda. - ME no polo passivo da TCE e procedeu-se à citação solidária com o ex-prefeito, nos endereços localizados nas bases disponíveis (peças 84 a 86 e 93) . Apesar de devidamente notificados, conforme avisos de recebimento nas peças 91, 92 e 97, bem como do edital na peça 101, permaneceram silentes, o que motivou proposta de julgar irregulares as contas, com imputação de débito e aplicação de multa.
4.	Tendo em vista a revelia dos responsáveis e inexistindo nos autos elementos que permitam concluir pela ocorrência de boa-fé ou de outros excludentes de culpabilidade em sua conduta, este membro do Ministério Público de Contas manifesta-se de acordo com o encaminhamento sugerido pela unidade técnica."
É o Relatório.

não há.

Procurador Sérgio Ricardo Costa Caribé.

TOMADA DE CONTAS ESPECIAL. FUNDO NACIONAL DE DESENVOLVIMENTO DA EDUCAÇÃO (FNDE). TERMO DE COMPROMISSO. NÃO COMPROVAÇÃO DA BOA E REGULAR APLICAÇÃO DOS RECURSOS FEDERAIS TRANSFERIDOS. CITAÇÃO. REVELIA. PARCIAL EXECUÇÃO DO EMPREENDIMENTO SEM O NECESSÁRIO APROVEITAMENTO ÚTIL EM PROL DA COMUNIDADE LOCAL. CONTAS IRREGULARES. DÉBITO. MULTA. COMUNICAÇÃO.

TOMADA DE CONTAS ESPECIAL (TCE)

Secretaria de Controle Externo de Tomada de Contas Especial (Secex-TCE).

Trata-se de tomada de contas especial instaurada pelo Fundo Nacional de Desenvolvimento da Educação (FNDE) em desfavor, originariamente, de Luís Mendes Ferreira, como então prefeito de Coroatá - MA (gestão: 2009-2012) , diante da não comprovação da boa e regular aplicação dos recursos federais repassados no âmbito do Termo de Compromisso PAC-2 n.º 2311/2011 firmado com o aludido município sob o valor original de R$ 509.883,39 para a construção da respectiva quadra escolar poliesportiva, tendo a vigência do ajuste sido inicialmente estipulada para o período de 27/12/2011 a 19/6/2013, com a sucessiva prorrogação até 30/6/2015.
2.	Como visto, a partir do Relatório Tomada de Contas Especial n.º 2/2020 (Peça 71) , o tomador de contas assinalou a anunciada responsabilidade pelo dano ao erário sob o valor original de R$ 101.976,68, correspondendo aos recursos federais efetivamente transferidos, em face, aí, da parcial execução do empreendimento sem o necessário aproveitamento útil, porém, em prol da comunidade local, com a dedução, contudo, do valor em R$ 137,34 restituído pelo aludido munícipio ao Tesouro Nacional, em 15/5/2013 (Peça 27) , no bojo da prestação de contas.
3.	No âmbito do TCU, todavia, a Secex-TCE passou a promover a solidária citação do aludido responsável, com a TERC Terraplanagem e Construções Ltda. como empresa contratada, para apresentarem as suas alegações de defesa ou recolherem o valor do correspondente débito diante da parcial execução do empreendimento sem o necessário aproveitamento útil, todavia, em prol da comunidade local.
4.	A despeito, contudo, das regulares notificações, os referidos responsáveis deixaram transcorrer in albis o prazo para a apresentação das suas defesas, passando à condição de revéis, nos termos do art. 12, § 3º, da Lei nº 8.443, de 1992.
5.	De todo modo, após a análise final do feito, a Secex-TCE sugeriu a irregularidade das contas de Luís Mendes Ferreira, com a TERC Terraplanagem e Construções Ltda., para condená-los ao pagamento do correspondente débito, sem prejuízo de lhes aplicar a consequente multa legal; tendo o MPTCU anuído à aludida proposta.
6.	O TCU pode incorporar o parecer da unidade técnica a estas razões de decidir, sem prejuízo, contudo, de promover o devido ajuste na composição do débito ante as datas e os valores correspondentes aos respectivos pagamentos em favor da empresa contratada (Peça 38) , já que o suscitado dano ao erário teria contado com a participação de terceiros, nos termos do art. 9º, II, da Instrução Normativa TCU n.º 71, de 2012, não subsistindo, de todo modo, a necessidade de renovação das citações, pois essa alteração resulta em débito inferior e, assim, mais benéfico aos aludidos responsáveis em consonância, aí, com a jurisprudência firmada pelo TCU a partir, por exemplo, do Acórdão 173/2019-TCU-Plenário.
7.	Bem se vê que, em sintonia, entre outros, com os Acórdãos 3.898/2019, 4.997/2019, 3.995/2020 e 4.002/2020, da 2ª Câmara, a jurisprudência do TCU estaria firmada no sentido da pessoal responsabilidade do gestor pela comprovação da boa e regular aplicação dos recursos captados sob a custódia do poder público federal, submetendo todo aquele que arrecada, utiliza ou gerencia esses recursos públicos ao dever de demonstrar o correto emprego dos correspondentes valores, nos termos dos arts. 70, parágrafo único, e 37, caput, da Constituição de 1988 e do art. 93 do Decreto-Lei n.º 200, de 1967, sem prejuízo de, por analogia à Súmula n.º 286 do TCU, a pessoa jurídica de direito privado também responder como destinatária dos recursos federais, nos termos do art. 16, § 2º, "b", da Lei n.º 8.443, de 1992, em solidariedade com os seus administradores, pelo aludido dano causado ao erário.
8.	Por esse ângulo, diante da ausência de elementos capazes de demonstrar a boa e regular aplicação dos recursos federais, para além da ausência de evidenciação do necessário nexo causal entre os recursos federais aportados e os supostos dispêndios incorridos no Termo de Compromisso PAC-2 n.º 2.311/2011, a impugnação desses supostos dispêndios configurou a ofensa não só às regras legais, mas também aos princípios basilares da administração pública, já que, ao final e ao cabo, o referido gestor deixou de prestar a devida satisfação à sociedade sobre o efetivo emprego dos recursos públicos postos à sua disposição, e, desse modo, restaria confirmada a presunção legal do anunciado dano ao erário em face do eventual desvio ou desperdício dos respectivos recursos federais, restando por aí adequada a proposta da unidade técnica para a condenação dos responsáveis em débito e em multa.
9.	Não subsistiria, enfim, a prescrição da pretensão punitiva do TCU, já que, nos termos do Acórdão 1441/2016-TCU-Plenário, não teria ocorrido o transcurso superior a dez anos entre a ordem para a citação no âmbito do TCU, em 2/12/2021 (Peça 83) , e a data fatal para a prestação de contas final do aludido termo de compromisso, em 13/8/2016 (Peça 71) .
10.	Eis que, por meio do aludido Acórdão 1.441/2016 proferido na Sessão Extraordinária de 8/6/2016, o Plenário do TCU firmou o seu entendimento no sentido de que a prescrição da pretensão punitiva deve seguir a regra geral do prazo decenal, contado a partir do fato, em linha com o art. 205 do Código Civil brasileiro, interrompendo a contagem do aludido prazo com a ordem de citação, nos termos do art. 240, caput, da Lei n.º 13.105 (Código Processual Civil) , de 2015.
11.	Sem prejuízo, no entanto, do respeito a esse entendimento do Tribunal, deve ser reiterada a minha ressalva já registrada em vários outros julgados do TCU no sentido de que, na ausência de lei específica, o TCU não deveria aplicar qualquer prazo prescricional sobre a referida pretensão punitiva ou, então, na pior das hipóteses, o Tribunal deveria aplicar a regra prescricional fixada pela Lei n.º 9.873, de 1999, não só porque ela trata diretamente de prescrição no âmbito do direito administrativo sancionador, mas também porque, entre outras medidas, a aludida lei manda aplicar o prazo prescricional penal, quando a infração administrativa também configure crime, além de determinar expressamente que, diante de ilícito continuado ou permanente, a contagem do prazo deve iniciar a partir da cessação do aludido ilícito.
12.	A despeito, então, de registrar essa minha posição pessoal, o TCU deve promover a pronta aplicação da multa legal em desfavor dos dois responsáveis a partir do entendimento fixado pelo aludido Acórdão 1441/2016-TCU-Plenário, até porque também não subsistiria a eventual prescrição da pretensão punitiva do TCU a partir da aplicação da referida Lei n.º 9.873, de 1999, ante a incidência das diversas causas interruptivas.
13.	Não subsistiria, de toda sorte, a eventual necessidade de promover o retorno do presente processo para buscar a citação de outros eventuais responsáveis, estando esse entendimento, aliás, em plena sintonia com a jurisprudência fixada pelo TCU a partir, por exemplo, dos Acórdãos 4.002/2020 e 5.297/2013, da 2ª Câmara, e dos Acórdãos 1.170/2017 e 1.223/2015, do Plenário, já que a ausência dessa nova citação não resultaria em prejuízo à defesa dos atuais responsáveis, não só porque o presente processo já estaria em plenas condições de efetivo julgamento pelo TCU, mas também porque a solidariedade passiva seria legalmente erigida em favor do ente estatal credor, e não das eventuais pessoas privadas devedoras, podendo, se for o caso, os atuais condenados ajuizar a superveniente ação regressiva em desfavor de outros eventuais responsáveis supostamente coobrigados.
14.	Contudo, como a malsinada irregularidade configuraria a eventual conduta dolosa no sentido de efetivamente facilitar, permitir ou concorrer para que pessoa física ou jurídica privada incorpore ou utilize, de forma indevida, rendas, verbas ou valores integrantes do acervo patrimonial da administração pública, sem a observância das formalidades legais ou regulamentares aplicáveis, resultando no eventual ilícito doloso de improbidade administrativa causador do aludido prejuízo ao erário, nos termos, por exemplo, do art. 10, I e II, da Lei n.º 8.429, de 1992, com a alteração promovida pela Lei n.º 14.230, de 2021, a eventual prescrição da ação de ressarcimento ao erário também não subsistiria, estando esse entendimento em plena consonância com a jurisprudência fixada pelo STF no bojo do RE 852.475-SP, com o trânsito em julgado a partir de 6/12/2019, diante da Tese de Repercussão Geral n.º 897 no sentido de que "São imprescritíveis as ações de ressarcimento ao erário fundadas na prática de ato doloso tipificado na Lei de Improbidade Administrativa".
15.	Diante, portanto, dos elementos de convicção até aqui obtidos neste processo, o TCU deve julgar irregulares as contas de Luís Mendes Ferreira, além da TERC Terraplanagem e Construções Ltda., para condená-los ao pagamento do correspondente débito, aplicando-lhes, ainda, a multa prevista no art. 57 da Lei n.º 8.443, de 1992.
Ante o exposto, pugno pela prolação do Acórdão ora submetido a este Colegiado.
TCU, Sala das Sessões, em 6 de setembro de 2022.
Ministro-Substituto ANDRÉ LUÍS DE CARVALHO 
Relator